臺灣高等法院刑事判決
110年度上更一字第183號
上  訴  人
即  被  告  劉國祥




上列上訴人即被告因違反廢棄物清理法案件，不服臺灣桃園地方
法院108年度訴字第19號，中華民國108年2月18日第一審判決（
起訴案號：臺灣桃園地方檢察署106年度偵字第14220號），提起
上訴，本院判決後，經最高法院發回更審，本院判決如下：
    主  文
原判決關於犯罪所得沒收部分撤銷。
未扣案犯罪所得新臺幣玖拾柒萬玖仟陸佰元沒收，於全部或一部
不能沒收或不宜執行沒收時，追徵其價額。
    事  實
一、劉國祥明知未經主管機關許可，不得提供土地堆置廢棄物，
    且從事廢棄物處理業務，應向主管機關或中央主管機關委託
    之機關申請核發民營廢棄物處理機構許可文件後，始得受託
    處理廢棄物業務，竟與劉宏容（業經原審判處罪刑確定）、
    綽號「阿義」、「彭尊偉」（真實姓名、年籍均不詳）等成
    年男子，共同基於非法堆置、貯存廢棄物之犯意聯絡，劉國
    祥、「彭尊偉」先許以劉宏容新臺幣（下同）5萬元之代價
    ，約定由劉宏容出名擔任人頭承租人，於民國106年2月19日
    ，由劉國祥、劉宏容及「阿義」出面與廠房及土地所有人陳
    淑嬌洽談承租事宜，「阿義」先佯稱：承租本案廠區是供木
    材加工製成有機肥料使用，且「阿義」與劉國祥並保證不會
    違法使用，不知情之陳淑嬌遂於當日與劉宏容簽訂租賃契約
    書，約定以每月12萬元之租金，出租桃園市○○區○○路000號
    廠區（下稱本案廠區），租期則自106年2月20日起至108年2
    月19日止。渠等承租後，即將本案廠區供作傾倒一般事業廢
    棄物（如廢木材混合物、太空包、廢塑膠等）使用，迄陳淑
    嬌之子黃裕發於同年3月7日發現後報警處理，本案廠區上所
    堆置、貯存之一般事業廢棄物之體積約達3,600立方公尺（6
    0公尺×20公尺×3公尺）。
二、案經陳淑嬌訴由桃園市政府警察局八德分局報告臺灣桃園地
    方檢察署檢察官偵查起訴。
    理  由
壹、審理範圍
一、本案檢察官起訴上訴人即被告劉國祥（下稱被告）違反廢棄
    物清理法等犯行（即事實一所載），業經本院前以109年度
    上訴字第2514號判決（下稱前審判決），認被告共同犯廢棄
    物清理法第46條第4款前段之非法清理廢棄物罪，判處有期
    徒刑1年10月，並諭知沒收、追徵未扣案犯罪所得720萬元。
二、嗣經最高法院以110年度台上字第4040號判決，撤銷本院前
    審判決「關於犯罪所得沒收部分」，並發回本院更為審理，
    另駁回其他上訴部分而判決確定。是以本案審理範圍僅關於
    犯罪所得之沒收、追徵部分。
貳、證據能力部分：
一、按被告以外之人於審判外之言詞或書面陳述，除法律有規定
    者外，不得作為證據；又被告以外之人於審判外之陳述，雖
    不符刑事訴訟法第159條之1至第159條之4之規定，而經當事
    人於審判程序同意作為證據，法院審酌該言詞陳述或書面陳
    述作成時之情況，認為適當者，亦得為證據。當事人、代理
    人或辯護人於法院調查證據時，知有第159條第1項不得為證
    據之情形，而未於言詞辯論終結前聲明異議者，視為有前項
    之同意，刑事訴訟法第159條第1項及第159條之5分別定有明
    文。經查，本判決下列所引用被告以外之人於審判外之陳述
    ，檢察官、被告對於證據能力無爭執，迄於本院言詞辯論終
    結前均未聲明異議，本院審酌上開證據資料作成時之情況，
    尚無違法不當或證明力明顯過低之瑕疵，亦認為以之作為證
    據應屬適當，爰依上開規定，認前揭證據資料均有證據能力
    。
二、次按除法律另有規定外，實施刑事訴訟程序之公務員因違背
    法定程序取得之證據，其有無證據能力之認定，應審酌人權
    保障及公共利益之均衡維護，刑事訴訟法第158條之4定有明
    文。本案以下所引用之非供述證據，並無證據證明係實施刑
    事訴訟程序之公務員違背法定程序所取得，且經本院於審理
    時合法踐行調查程序，自應認均具有證據能力，得作為證據
    。
參、被告就犯為事實一所載之犯行，係犯廢棄物清理法第46條第
    3款之未經許可提供土地堆置廢棄物罪及同條第4款前段之非
    法清理廢棄物罪，業經最高法院駁回上訴而有罪判決確定（
    已如前述）。
肆、關於沒收之說明
一、按犯罪所得，屬於犯罪行為人者，沒收之；前2項之沒收，
    於全部或一部不能沒收或不宜執行沒收時，追徵其價額；犯
    罪所得，包括違法行為所得、其變得之物或財產上利益及其
    孳息；犯罪所得已實際合法發還被害人者，不予宣告沒收或
    追徵；前條犯罪所得及追徵之範圍與價額，認定顯有困難時
    ，得以估算認定之，刑法第38條之1第1項前段、第3項、第4
    項、第5項及第38條之2第1項分別定有明文。
二、次按「任何人都不得保有犯罪所得」為普世基本法律原則，
    犯罪所得之沒收、追繳或追徵，在於剝奪犯罪行為人之實際
    犯罪所得（原物或其替代價值利益），使其不能坐享犯罪之
    成果，以杜絕犯罪誘因，可謂對抗、防止經濟、貪瀆犯罪之
    重要刑事措施，性質上屬類似不當得利之衡平措施，著重所
    受利得之剝奪。然苟無犯罪所得，自不生利得剝奪之問題，
    固不待言，至2人以上共同犯罪，關於犯罪所得之沒收、追
    繳或追徵，應就各人所分得者為之。又所謂各人「所分得」
    ，係指各人「對犯罪所得有事實上之處分權限」，法院應視
    具體個案之實際情形而為認定；倘若共同正犯各成員內部間
    ，對於不法利得分配明確時，固應依各人實際分配所得沒收
    。至上揭共同正犯各成員有無犯罪所得、所得數額，係關於
    沒收、追繳或追徵標的犯罪所得範圍之認定，固非屬犯罪事
    實有無之認定，並不適用「嚴格證明法則」，無須證明至毫
    無合理懷疑之確信程度，應由事實審法院綜合卷證資料，依
    自由證明程序釋明其合理之依據以認定之（最高法院104年
    度第13次刑事庭會議決議意旨參照）。
三、經查：
　㈠起訴書犯罪事實欄雖載被告自106年2月20日起至同年3月7日
    止，以每車2,500元至1萬元不等代價，提供本案廠區供不知
    情之他人傾倒一般事業廢棄物，然起訴書並未就歷次傾倒之
    時間、傾倒之總數為說明或舉證，尚不足以此作為沒收計算
    之依據，合先敘明。
  ㈡犯罪所得計算：
　⒈如以本案事業廢棄物堆置體積換算之重量扣除證人所述傾倒
    部分廢棄物之重量後，乘以證人所述傾倒部分廢棄物至本案
    廠區所支付費用（即每公噸單價），加上證人所述傾倒部分
    廢棄物支付之實際費用計算
　⑴本案一般事業廢棄物堆置體積為3,600立方公尺，以體積換算
    重量係數值之平均值0.45計算，重量約為1,620公噸等情，
    有桃園市政府環境保護局106年12月12日桃環稽字第1060109
    390號函1紙（見偵14220卷第165頁）、桃園市廢棄物清除處
    理商業同業公會110年12月30日110桃市清理商字第027號函1
    紙（見本院卷第341頁）、本院公務電話查詢紀錄表1紙（見
    本院卷第345頁）在卷可稽。
　⑵又證人黎萬煌（下稱姓名）證稱：我於106年3月5日載運一車
    廢棄木材約4噸左右至本案廠區，因綽號「阿弟」跟我說該
    地為合法貯存場，所以我要付費給廠方1萬元等語（見偵142
    20卷第35頁，本院卷第298頁），證人劉長城（下稱姓名）
    供稱：我老闆向同行的人問哪裡可以收木材，同行告訴說本
    案廠區有在收，老闆叫我在106年3月6日當天載一車約10噸
    左右至該處，費用6千元，是付給在該處之人等語（見偵142
    20卷第42頁），證人詹佳峰（下稱姓名）供稱：我於106 年
    3 月6 日叫司機許明德載一車約10噸左右，費用6千元，是
    付給該處的人等語（見偵14420卷第51頁），可知傾倒廢棄
    物每公噸所需支付之費用依黎萬煌所述為2,500元（計算式
    ：1萬元÷4公噸＝2,500元），依劉長城、詹佳峰所述則為600
    元（計算式：6千元÷10公噸＝600元），基於罪疑唯輕、有利
    於被告原則，應認傾倒廢棄物每公噸需支付之費用應為600
    元。
　⑶以本案一般事業廢棄物堆置體積換算為1,620公噸而言，扣除
    黎萬煌、劉長城、詹佳峰所傾倒之廢棄物重量10公噸、4公
    噸、10公噸後，乘以傾倒廢棄物每公噸需支付費用600元，
    再加上黎萬煌、劉長城、詹佳峰傾倒廢棄物支付之費用1萬
    元、6千元、6千元，則被告與「阿義」、「彭尊偉」之犯罪
    所得應可認定為97萬9,600元【計算式：（1,620公噸－10公
    噸－4公噸－10公噸）×600元＋1萬元＋6千元＋6千元＝97萬9,600
    元）。
　⒉如以本案事業廢棄物堆置體積乘以一般事業廢棄物市場每立
    方公尺清理價格計算
　  清除一般事業廢棄物之費用，市場清理價格以每立方公尺介
    於2,000元至2,500元間，此有桃園市廢棄物清除處理商業同
    業公會108年7月31日108桃市清理商字第023號函1份（見訴1
    9卷一第106頁）在卷可佐，本於有疑唯利被告原則，本件計
    算則採每立方公尺2,000元為基準，本案一般事業廢棄物堆
    置體積為3,600立方公尺（已如前述），被告與「阿義」、
    「彭尊偉」等人之犯罪所得則高達720萬元（計算式：3,600
    立方公尺×2,000元＝720萬元），明顯高於以重量計得之犯罪
    所得為97萬9,600元，基於罪疑唯輕、有利於被告原則，本
    院認應估算犯罪所得為97萬9,600元。
　㈢而被告否認本案犯行，或辯稱僅取得「彭尊偉」請我吃的海
    洛因云云（見偵14220卷第163頁反面），或稱：代價就是我
    可以拿到白牌計程車費云云（見訴19卷一第125頁反面），
    惟並無相關證據可認定被告、「阿義」及「彭尊偉」各自所
    分得犯罪所得之數額，應認多名共犯有共同處分權，應就上
    開犯罪所得自依刑法第38條之1第1項前段、第3項規定對被
    告宣告沒收，於全部或一部不能沒收或不宜執行沒收時，追
    徵其價額。又檢察官為執行沒收、追徵時，祇要本於不重複
    沒收之原則妥為執行，即不生重複沒收之違誤，自無於判決
    內諭知「連帶」沒收、「連帶」追徵之必要，併此說明。
伍、撤銷改判之理由
    原審認被告為犯罪事實一之犯行事證明確（此部分業經最高
    法院判決上訴駁回確定），依法宣告沒收、追徵犯罪所得，
    固非無見，惟查：原判決認定被告之未扣案犯罪所得係720
    萬元，然以本案事業廢棄物堆置體積換算之重量扣除證人所
    述傾倒部分廢棄物之重量後，乘以證人所述傾倒部分廢棄物
    至本案廠區所支付費用（即每公噸單價），加上證人所述傾
    倒部分廢棄物支付之實際費用計算，未扣案犯罪所得為97萬
    9,600元，基於罪疑唯輕、有利於被告原則，應認未扣案犯
    罪所得為97萬9,600元，原判決上開認定犯罪所得金額部分
    稍有疏忽，惟仍屬無可維持，自應由本院就原判決此部分予
    以撤銷改判。被告上訴否認涉有非法清理廢棄物犯行，固未
    指摘及沒收部分，然此部分為上訴效力所及；又被告上訴固
    為無理由（業經最高法院駁回上訴確定），原判決此部分既
    有上開可議之處，關於沒收、追徵犯罪所得720萬元部分自
    屬無可維持，此部分應由本院予以撤銷改判。
據上論斷，應依刑事訴訟法第369條第1項前段、第364條，判決
如主文。
本案經檢察官王兆琳提起公訴，檢察官羅松芳到庭執行職務。
中　　華　　民　　國　　111 　年　　2 　　月　　22　　日
                  刑事第十二庭  審判長法　官  陳如玲
                                      法　官  魏俊明
                                      法　官  蔡如惠
以上正本證明與原本無異。
如不服本判決，應於收受送達後20日內向本院提出上訴書狀，其
未敘述上訴之理由者並得於提起上訴後20日內向本院補提理由書
（均須按他造當事人之人數附繕本）「切勿逕送上級法院」。
                                      書記官  宗志強
中　　華　　民　　國　　111 　年　　2 　　月　　22　　日